【裁判字號】    92,台上,860
【裁判日期】    920226
【裁判案由】    貪污
【裁判全文】
最高法院刑事判決                                九十二年度台上字第八六０號
    上  訴  人  甲○○
                乙○○
                丙○○
    共      同
    選任辯護人  鄭國安律師
                陳炳彰律師
                吳麗珠律師
右上訴人等因貪污案件，不服台灣高等法院高雄分院中華民國九十一年十一月十九日
第二審判決（九十一年度上訴字第一五六九號，起訴案號：台灣屏東地方法院檢察署
九十年度偵字第七０四二號），提起上訴，本院判決如左：
    主  文
原判決撤銷，發回台灣高等法院高雄分院。
    理  由
本件原判決認定：上訴人甲○○原係屏東縣琉球鄉白沙國民小學（下稱白沙國小）校
長，負責綜理全校事務；乙○○為該校總務室主任，負責審核總務會計等業務；丙○
○為該核教師兼任午餐祕書，負責綜理學生營養午餐相關事務，均係依據法令從事公
務之人。甲○○、乙○○、丙○○於民國八十九年一月間辦理屏東縣八十九學年度第
一學期午餐學校低收入戶學生人數調查時，明知屏東縣政府於八十九年一月四日，以
八九屏府教體字第二五九一號函檢送該縣「午餐學校低收入戶學生數調查表」，其說
明欄第一點已載明：「本表格資料本府曾於開學期間調查過，但各校所報資料多有不
符，請詳實填列……」，第三點載明：「無力負擔午餐費者如：父母雙方殘障、子女
眾多、突遭變故……經由校方認定」。詎丙○○未經實際調查，竟基於登載不實之犯
意，於八十九年一月間某日，在白沙國小，將全校學生人數二百六十人扣除已取得低
收入戶證明學生十三人後，餘二百四十七人全數填載在調查表「無力負擔午餐費者（
無法取得低收入戶證明者）」欄，而將明知為不實之事項登載於職務上所掌之公文書
，嗣呈送乙○○、甲○○審核後，三人共同基於行使之犯意聯絡，將該登載不實之公
文書呈報屏東縣政府，足以生損害於屏東縣政府財政預算之正確性。八十九年九月間
，丙○○辦理屏東縣八十九學年度第二學期午餐學校學生人數調查時，仍基於概括犯
意，未經實際調查，即於八十九年九月間某日，在白沙國小，將全校學生人數二百六
十九人扣除已取得其他補助學生九人後，餘二百六十人全數填載在調查表「無力負擔
學生數」欄，而將明知為不實之事項登載於職務上所掌之公文書，嗣呈送乙○○、甲
○○審核後，三人共同基於行使之概括犯意聯絡，將上開登載不實之公文書呈報屏東
縣政府，足以生損害於屏東縣政府財政預算之正確性等情。因而撤銷第一審諭知上訴
人甲○○、乙○○、丙○○等三人均無罪之判決，改判論處上訴人等三人以共同連續
行使公務員明知為不實之事項，而登載於職務上所掌之公文書，足以生損害於公眾罪
，各處有期徒刑壹年，併均宣告緩刑貳年，固非無見。
惟按：(一)、刑法第二百十三條之公務員登載不實事項於公文書罪，旨在保護公文書之
正確性，而維文書之公信力，必以該公文書所登載之文義（事項）反於事實，為其成
立要件。原判決以上訴人等三人先後二次，於前揭調查表上填載該校無力負擔午餐費
之學生人數各二百四十七人及二百六十人（扣除已取得低收入戶證明或其他補助者）
，係屬不實之登載，嗣又持以行使，認應成立行使公務員登載不實之公文書罪，然就
該校實際無力負擔午餐費之學生人數究竟若干，既未調查說明，亦未於事實欄內具體
記載，致上訴人等三人所登載之文書內容是否不實，尚屬無憑判斷，自不足資為其適
用法律是否正當之基礎，遽行判決，於法即有未合。(二)犯罪事實應依證據認定之，所
謂證據，須適於為被告犯罪事實之證明者，始得採為斷罪資料。原判決以證人即屏東
縣政府教育局職員陳亮妘（原名陳妹）於調查、偵查及第一審審理中均證稱：伊承辦
屏東縣政府八十九學年度清寒學生補助業務時，發現白沙國小請領人數有偏多情形，
其曾以電話告知上訴人甲○○，表示該學年不同以往，教育部有特別要求據實請領，
上訴人甲○○亦回稱知道等語，資為其認定上訴人等三人犯罪之主要論據之一（見原
判決第五頁，理由一之(二)）。然查「各級學校以每年八月一日為學年之始，翌年七月
三十一日為學年之終。」；「一學年分為二學期，分別以八月一日至翌年一月三十一
日、二月一日至七月三十一日各為一學期。」，各級學校學生學年學期假期辦法第二
條、第三條定有明文。是原判決認定上訴人等三人之第一次犯行，即八十九年一月間
所辦理之午餐學校低收入戶學生人數調查業務，究係屬於八十八學年度第二學期抑或
八十九學年度第一學期之調查？即有疑義。倘為前者，則證人陳亮妘之上述證言，顯
然不足為上訴人等三人該部分犯罪之證明。原判決未予詳查釐清，遽認係屬八十九學
年度第一學期之低收入戶學生人數調查，而以前揭證言為不利於上訴人等三人之論斷
資料，併有調查職責未盡及判決理由不備之違誤。上訴意旨指摘原判決不當，非無理
由，應認有撤銷發回之原因。依公訴意旨，認有牽連犯裁判上一罪關係之貪污部分（
即原判決不另諭知無罪部分），基於審判不可分原則，應一併發回。
據上論結，應依刑事訴訟法第三百九十七條、第四百零一條，判決如主文。
中      華      民      國    九十二    年      二      月    二十六    日
                              最高法院刑事第十庭
                                  審判長法官  林  增  福
                                        法官  邵  燕  玲
                                        法官  吳  昆  仁
                                        法官  陳  世  雄
                                        法官  惠  光  霞
      右正本證明與原本無異
                                              書  記  官
中      華      民      國    九十二    年      三      月      四      日


司法院資訊處製作；財團法人民間司法改革基金會備份。
